【裁判字號】    92,自,190
【裁判日期】    920331
【裁判案由】    偽造文書
【裁判全文】
臺灣臺北地方法院刑事判決                          九十二年度自字第一九○號
    自  訴  人  己○○
    被      告  庚○○
                甲○○
                戊○○
                丁○○
                壬○○
                乙○○
                丙○○
                辛○○
右列被告等因瀆職等案件，經自訴人提起自訴，本院判決如左：
    主  文
本件自訴不受理。
    理  由
一、自訴意旨略稱：緣被告庚○○係臺灣臺北地方法院法官，承辦臺灣臺北地方法院
    九十一年度自字第九一四號（下簡稱系爭案件）自訴人己○○自訴被告甲○○、
    戊○○、丁○○、壬○○、乙○○、丙○○、辛○○等（連同被告庚○○，下簡
    稱被告甲○○等八人）偽造文書、偽證、誣告案件。惟：
  (一)系爭案件係：自訴人己○○之父黃萬得因車禍而有右腦挫傷後遺症，長期經由
    自訴人照護，然被告甲○○、戊○○、壬○○、丁○○、丙○○、辛○○等人竟
    共同認定自訴人涉犯刑法遺棄罪嫌，故被告甲○○、戊○○、壬○○、丁○○、
    丙○○、辛○○等人即共同涉犯刑法第一百六十五條之誣告罪；而於臺灣板橋
    地方法院檢察署八十七年度偵字第一六五九四號及臺灣高等法院檢察署八十九年
    度議字第五三三號處分書中載明，被告壬○○於案件中陳證：於民國八十六年七
    月二十八日拆除自訴人父親房屋時，曾經請自訴人及自訴人兄弟將自訴人之父遷
    離，然自訴人竟置之不理，拆除當日自訴人雖在場，亦不將父親接回奉養，對於
    養護費用業不支付等語，而被告乙○○則亦證稱：臺北縣政府工務局八十五年三
    月二十二日八五北工使（違）字第三○二八號違章建築拆除通知單中所指違章建
    築即門牌臺北縣板橋市○○路三十巷十二弄口對面自訴人父親所有之房屋，經比
    對原本並無不符等情，係均屬不實，故被告壬○○係犯刑法第一百六十八條之偽
    證罪，而被告甲○○、丁○○、丙○○、辛○○等人以被告壬○○、乙○○之證
    詞為真，亦共犯前開刑法第一百六十八條之偽證罪；被告丁○○不顧：(1)民法
    有關扶養之規定，於臺北縣政府違反老人福利法八七北府社五字第○二五二八三
    號罰鍰處分書中主張：自訴人父親之扶養權屬臺北縣政府社會局等語，(2)更不據
    臺灣板橋地方法院八十五年度簡上字第二三九號民事判決中認定前開房屋為自訴
    人父親所有等事實，竟仍執意以前開房屋隔鄰之違章建築拆除通知單，而逕行拆
    除前開房屋，並主張自訴人遺棄，則係犯刑法第二百十三條公務員登載不實罪、
    刑法第一百六十九條之誣告罪。而被告甲○○、戊○○、辛○○、丙○○等人則
    為前開、犯罪之共犯。
  (二)故自訴人於系爭案件中已經提證明確、陳明事實，惟承辦法官即被告庚○○竟於
    系爭案件九十二年二月十八日裁定中稱：自訴人提起本件自訴，僅於自訴狀上記
    載被告知姓名及所欲申告之罪名，然其上並未具體記載被告之犯罪事實及相關證
    據資料，自無從據以認定被告有何犯罪行為等情，故認被告庚○○涉嫌刑法第一
    百二十四條枉法裁判罪、及第二百十六條、第二百十三條行使公務員登載不實事
    項於公文書罪。而被告甲○○、戊○○、丁○○、壬○○、乙○○、丙○○、辛○○等人則基於共犯規定，亦同涉嫌共犯上開刑法一百二十四條枉法裁判罪、及
    第二百十六條、第二百十三條行駛公務員登載不實事實於公文書等罪。
二、按犯罪之被害人固得依刑事訴訟法第三百十九條第一項規定向法院提起自訴，惟
    依最高法院二十六年渝上字第八九三號判例「刑事訴訟法第三百十一條所定得提
    起自訴之人，係限於因犯罪而直接被害之人」所認，乃必以犯罪之直接被害者方
    得提起自訴。又按犯罪事實之一部提起自訴者，他部雖不得自訴，亦以得提起自
    訴論。但不得提起訴部分係較重之罪，或其第一審屬於高等法院管轄，或第三百
    二十一條之情形者，不在此限，刑事訴訴法第三百十九條第二項定有明文。而依
    最高法院五十四年台上字第二四六號判例「刑法第一百二十四條之枉法裁判罪，
    係侵害國家法益之罪，縱裁判結果於個人權益不無影響，但該罪既為維護司法權
    之正當行使而設，是其直接受害者究為國家並非個人，個人即非因犯罪而同時被
    害者，自不得提起自訴。」及五十四年台上字第一七八五號判例「刑法第一百二
    十四條、第一百二十五條第一項第三款係侵害國家審判權之犯罪，不得提起自訴
    。」所認，是以刑法第一百二十四條之枉法裁判罪，並無許得由犯罪之被害人提
    起自訴。況自訴人己○○並非系爭裁定之聲請人，縱自訴人因此判決而受有名譽
    、財產上實質之侵害，自訴人亦不得提起自訴。
三、本件自訴人自訴被告庚○○等八人涉嫌枉法裁判罪，其中枉法裁判罪係侵害國家
    審判權之犯罪，自訴人非被害人而不得提起自訴，已如前述；復自訴人另併自訴
    被告庚○○等八人另犯刑法第二百十三條登載不實事項於公文書罪名，與枉法裁
    判罪有牽連關係，二罪法定刑度皆為「一年以上七年以下有期徒刑」，是依犯罪
    情節比較，應以枉法裁判罪為重，有最高法院五十四年台上字一七八五號判例可
    參，是依首揭規定，較重之枉法裁判罪既不得提起自訴，則相牽連之登載不實事
    項於公文書之輕罪，依刑事訴訟法第三百十一條第二項但書自亦不得自訴。不得
    提起自訴而提起者，應由法院諭知不受理之判決，刑事訴訟法第三百三十四條亦
    定有明文，是自訴人所自訴被告庚○○等八人前開事實，核諸前揭說明，爰不經
    言詞辯論，逕為諭知不受理之判決。
四、又按刑事訴訟法第三百二十條第二項第二款規定，自訴狀僅應記載犯罪事實及證
    據，與同法第二百六十四條第二項第二款規定起訴書應記載犯罪事實及證據並所
    犯法條者有別，從而，自訴人若於自訴狀記載被告所犯之法條，僅供法院審判之
    參考，如有記載而更與所訴之犯罪事實不相適合，即屬贅文，法院不受該項記載
    之拘束。本件自訴人自訴狀雖以前開事實謂被告庚○○等八人係涉嫌觸犯刑法第
    三百零四條妨害訴訟罪，而非刑法第一百二十四條枉法裁判罪，然刑法第三百零
    四條妨害行使權利罪係以「強暴、脅迫」之手段妨害人行使權利為構成要件，而
    以自訴人之主張：被告庚○○等八人係以被告庚○○之九十二年二月十八日九十
    一年度自字第九一四號裁定為方法，罔顧法律，使自訴人無法為自訴等情，其中
    手段係「裁判」、並非「強暴、脅迫」之方法，自與刑法第三百零四條之構成要
    件不合，是自訴狀另引上開法條為論罪依據，容有誤會。揆諸前開說明，本院於
    裁判時得僅就被告自訴之事實範圍內審理，不受自訴狀所引犯罪法條之拘束，併
    予陳明。
據上論斷，應依刑事訴訟法第三百三十四條、第三百四十三條、第三百零七條，判決
如主文。
中      華      民      國    九十二    年      三      月    三十一    日
                                      臺灣臺北地方法院刑事第三庭
                                          法  官  郭惠玲
右正本證明與原本無異
如不服本判決應於送達後十日內向本院提出上訴狀
                                          書記官  陳  懿
中      華      民      國      九十二      年     四     月     一     日


司法院資訊處製作；財團法人民間司法改革基金會備份。
